臺灣臺中地方法院交通事件裁定　　　　100年度交聲字第729號
原處分機關　交通部公路總局臺中區監理所
異　議　人
即受處分人　陳志忠
上列受處分人因違反道路交通管理處罰條例案件，對於交通部公
路總局臺中區監理所於民國96年7月25日所為之處分（原處分案
號：中監違字第裁60-ZCB064783號裁決書），聲明異議，本院裁
定如下：
    主    文
原處分撤銷。
陳志忠不罰。
    理    由
一、原處分機關略以：異議人即受處分人陳志忠（下簡稱異議人
    ）所有車牌號碼8017-HW號自用小客貨車，於民國95年11月
    11日9時7分許，在國道一號高速公路北上209.2公里處，因
    「速限100公里，經雷達（射）測定行速為123公里，超速23
    公里」之違規，經內政部警政署國道公路警察局（下稱原舉
    發機關）警員依道路交通管理處罰條例第33條第1項第1款規
    定逕行舉發，並經原處分機關於96年7月25日以中監違字第
    裁60-ZCB064783號裁決書，裁處異議人罰鍰新臺幣（下同）
    6000元。
二、本件聲明異議意旨略以：異議人未居住於戶籍地，致無法收
    到罰單。且異議人每年都有繳納牌照稅、燃料稅，因監理單
    位都有寄到「大里市○○路673巷11弄13號」，為何罰單無
    法寄到。又無法收到罰單，為何罰鍰從3000元變為6000元。
    況且該車已於95年11月15日左右變賣過戶，罰款均已繳納，
    為何再多出1張罰單等語。
三、按受處分人不服道路交通管理處罰條例第8條主管機關所為
    之處罰，得於接到裁決書之翌日起20日內，向管轄之地方法
    院聲明異議，道路交通管理處罰條例第87條第1項定有明文
    。準此，關於法院審酌交通聲明異議案件是否合於法定聲明
    異議期間，自應以原處分機關裁決書合法送達為前提。次按
    處理違反道路交通管理事件，有關文書送達之程序，依行政
    程序法之規定，違反道路交通管理事件統一裁罰基準及處理
    細則第5條定有明文。復按送達，於應受送達人之住居所、
    事務所或營業所為之；於應送達處所不獲會晤應受送達人時
    ，得將文書付與有辨別事理能力之同居人、受僱人或應送達
    處所之接收郵件人員；應受送達人或其同居人、受僱人、接
    收郵件人員無正當理由拒絕收領文書時，得將文書留置於應
    送達處所，以為送達；送達，不能依前2條規定為之者，得
    將文書寄存送達地之地方自治或警察機關，並作送達通知書
    2份，1份黏貼於應受送達人住居所、事務所、營業所或其就
    業處所門首，另1份交由鄰居轉交或置於該送達處所信箱或
    其他適當位置，以為送達。前項情形，由郵政機關為送達者
    ，得將文書寄存於送達地之郵政機關，亦分別為行政程序法
    第72條第1項前段、第73條第1項、第3項、第74條第1項、第
    2項所明定。是依前揭規定，寄存送達必須送達於「應受送
    達之處所」不獲會晤應受送達人，且無法將文書交付與有辨
    別事理能力之同居人、受僱人或應送達處所之接收郵件人員
    時，始能發生合法送達之效力，否則該寄存送達即使在形式
    上符合法律規定，仍不能認為合法送達，只能於應受送達人
    實際取得文書時起發生送達之效力。
四、又按依一定之事實，足認以久住之意思，住於一定之區域者
    ，即為設定其住所於該地；而依一定事實，足認以廢止之意
    思離去其住所者，即為廢止其住所，分別為民法第20條、第
    24條所明定，是我國法律關於住所之設定及廢止，兼採主觀
    主義及客觀主義之精神，必須主觀上有久住一定區域之意思
    ，客觀上有住於一定區域之事實，該一定之區域始為住所，
    故住所之設立及廢止並不以登記為要件。而戶籍法為戶籍登
    記之行政管理規定，戶籍地址乃係依戶籍法所為登記之事項
    ，戶籍地址並非為認定住所之唯一標準，是有關違反道路交
    通管理事件文書之送達，苟非已送達於應受送達人之住居所
    或營業所，尚難認已符送達之規定（臺灣高等法院臺中分院
    98年度交抗字第848號、98年度交抗字第946號裁定意旨參照
    ）。再按汽車所有人名稱、住所等如有變更，應向公路監理
    機關辦理登記，固為道路交通安全規則第23條第1項所明定
    ，惟基於便民原則，因應社會現況，交通部公路局另於89
    年7月12日訂定公路監理電腦系統車輛車籍及駕駛人駕籍增
    設「通信地址」欄位作業注意事項（99年2月23日修正更名
    為「公路監理電腦系統車輛車籍及駕駛人駕籍增設住居所或
    就業處所地址作業注意事項」）第1條規定：「車主、駕駛
    人依規定向公路監理機關申領之車輛牌照、駕駛執照，係以
    戶籍住所為登記地址；基於社會現況及便民原則，並因應車
    主、駕駛人需要，於公路監理電腦系統車籍及駕籍檔中增列
    『通信地址』，以利公路監理機關各項通知單之寄達，特訂
    定本注意事項」；另第6條亦規定：「公路監理機關受理車
    主、駕駛人申請增設『通信地址』後，應立即登載於公路監
    理電腦系統之車籍及駕籍檔中；爾後各項便民服務之通知事
    項及汽車燃料使用費繳款通知、汽車使用牌照稅繳款通知及
    違規通知單、裁決書之送達，皆以通信地址寄發。」職是，
    一旦經車主或駕駛人填寫申請書為登記，公路監理機關即有
    義務登載其「通信地址」於電腦系統中，並依此地址寄發文
    件。
五、經查，原處分機關將本件中監違字第裁60-ZCB064783號裁決
    書交付郵局向異議人之戶籍地址「臺中市○○區○○路155
    號2樓之2」為送達，因未獲會晤異議人，亦無可代為收受上
    開裁決書之同居人、受僱人或應送達處所之接收郵件人員，
    遂於96年8月2日寄存在臺中何厝郵局等情，固有原處分機關
    送達證書影本1紙、全戶戶籍資料查詢結果在卷可考。惟查
    ，異議人業於94年5月2日向公路監理機關申請增設通信地址
    「臺中縣大里市○○路673巷11弄13號1樓」，並經公路監理
    機關於同年月5日登載於公路監理電腦系統等情，有公路監
    理業務通信地址申請書、汽車異動歷史查詢、證號查詢汽車
    駕駛人等影本各1份在卷足憑，至前開申請書雖記載「違規
    罰單祇寄戶籍地，不寄通信地址」等語，然交通違規案件文
    書之應受送達處所，並非以戶籍地址作為異議人住所認定之
    唯一標準已如前述，且交通違規文書內容涉及異議人財產及
    其他權利之限制，乃對人民權利義務有重大影響，原處分機
    關本應依職權查明異議人之應送達處所再予送達裁決書，不
    得僅送達異議人之戶籍地址而便宜行事，則本件異議人既已
    向監理機關申請增設前揭通信地址，該地址即有可能為異議
    人之事實上住居所，且為原處分機關於裁處前依職權所已知
    之事項，原處分機關未察前情，逕將上開裁決書向異議人之
    戶籍地址為寄存送達，而未向前揭通信地址送達，尚難謂合
    法，自不生合法送達之效力。從而，本件裁決書既未合法送
    達予異議人，自無從起算法定聲明異議期間，是本件聲明異
    議難謂已逾期，自應予受理，合先敘明。
七、末按行政罰之裁處權，因3年期間之經過而消滅。前項期間
    ，自違反行政法上義務之行為終了時起算。但行為之結果發
    生在後者，自該結果發生時起算，94年2月5日公布、95年2
    月5日施行之行政罰法第27條第1項、第2項定有明文。觀諸
    該條立法理由略以：「本條係有關行政罰裁處權時效之規定
    。按行政罰裁處權之行使與否，不宜懸之過久，而使處罰關
    係於不確定狀態，影響人民權益，惟亦不宜過短，以免對社
    會秩序之維護有所影響。」可知公路監理主管機關對於違反
    道路交通管理事件行為人，其是否行使裁罰權，實不宜久懸
    不決，而使處罰關係處於不確定狀態，致影響人民權益。準
    此，足悉時效制度之功能，實為求法秩序之早日確定所必要
    ，自不容行政機關作出違背此一法秩序安定原則之舉措。另
    按違反行政法上義務而受罰鍰、沒入或其他種類行政罰之處
    罰時，適用本法。但其他法律有特別規定者，從其規定，行
    政罰法第1條定有明文。而違反道路交通管理處罰條例所定
    行政法上義務而受罰鍰、記違規點數等處罰，具有行政罰之
    性質，然關於處罰時效部分，道路交通管理處罰條例並未設
    有相關規定，則現今交通裁決機關依法所為之處罰裁決，其
    裁處權時效即應適用上開行政罰法相關規定。查本件異議人
    之違規行為時間為95年11月11日(行政罰法施行後），原處
    分機關對異議人本件違規行為裁罰之裁決書送達程序不合法
    已如前述，則上開裁決書未經合法送達而不生效力，與未經
    裁處情形同，且原處分機關對於異議人違規行為之裁處權時
    效期間，應自95年11月11日起計算3年，並於98年11月10日
    即告屆滿，原處分機關之裁處權即因罹於時效而消滅，不得
    再就異議人之違規行為裁處罰鍰（臺灣高等法院臺中分院99
    年度交抗字第972號裁定、臺灣高等法院臺南分院98年度交
    抗字第66號裁定意旨參照）。
八、綜上，本件裁決書未能合法送達，異議人聲明異議即難謂已
    逾期，本院自應予受理，惟本件違規行為之裁處權時效期間
    迄98年11月10日即告屆滿，原處分機關之裁處權已因罹於時
    效而消滅，原處分機關即不得以異議人有前揭違規行為而遽
    以處罰，自應由本院將原處分撤銷，諭知異議人不罰，以資
    適法。又本件原處分機關就異議人上開違規行為所為處罰，
    既因罹於時效而經本院撤銷，則異議人聲明異議之事由究否
    有據，即無再行調查之必要，併予指明。
據上論斷，應依應依道路交通管理處罰條例第87條第2項，道路
交通事件處理辦法第19前段條，裁定如主文。
中    華    民    國   100    年    5     月    23    日
                  刑事第五庭  法  官  賴秀雯
上正本證明與原本無異。
如不服本裁定，應於送達後五日內，向本院提出抗告狀。
                              書記官  江美琪
中    華    民    國   100    年    5     月    23    日